臺灣士林地方法院刑事判決　　　　　　　 95年度易字第592號
公　訴　人　臺灣士林地方法院檢察署檢察官
被　　　告　丙○○
上列被告因侵占案件，經檢察官聲請簡易判決處刑（94年度偵字
第6070號），本院認不宜以簡易判決處刑，改以通常程序審理，
判決如下：
    主  文
丙○○意圖為自己不法之所有，而侵占因公益所持有之物，處有
期徒刑壹年貳月。緩刑參年。
    事  實
一、丙○○於民國88年間受委任以臺北市漫畫從業人員職業工會
    名義，籌辦臺灣亞洲漫畫高峰會議，約定執行活動衍生之相
    關費用，均由丙○○籌組之經營團隊籌募並自負盈虧；嗣上
    開會議結束後，丙○○之團隊因此積欠新臺幣數百萬元帳款
    。上開會議結束後，丙○○於民國88年12月20日至日本將借
    用之漫畫原稿歸還日本漫畫家，適日本漫畫家為臺灣921 地
    震災情募得日幣131 萬2015元款項，乃將該款交付丙○○，
    委託其帶回台灣捐款，做為921 地震賑災之用，係為公益所
    持有之物。詎丙○○於88年12月23日返國後，明知持有之上
    開捐款係受託應全數捐助921 震災之公益款，不得擅自挪用
    ，竟意圖為自己不法之所有，於同年12月23日返國後某日（
    89年1 月14日前），將其中折算為新臺幣10萬元之日幣（約
    日幣35萬元）兌換新臺幣後，支付其籌辦臺灣亞洲漫畫高峰
    會議應自行負擔之印刷廠商貨款，而將該部分款項侵占入己
    。嗣將餘款交予臺北市漫畫從業人員職業工會會長甲○○代
    為捐款時，方告知上情；甲○○獲悉即轉知工會人員，工會
    人員商議後請丙○○簽立借款單做為支用該款之憑據。嗣因
    乙○○於網路上傳述上開事實，丙○○向乙○○提出告訴後
    ，始知上情。
二、案經張鼎鈞告發由台灣士林地方法院檢察署檢察官聲請簡易
    判決處刑，本院認不宜以簡易判決處刑，改以通常程序審理
    。
    理  由
一、訊據被告丙○○固坦承：受日本漫畫家之託將上述款項攜回
    台灣後，將其中折算為新台幣10萬元之日幣兌為台幣後，支
    付舉辦臺灣亞洲漫畫高峰會議積欠之印刷費帳款之事實，惟
    矢口否認有侵占因公益而持有款項之犯行，辯稱：日本漫畫
    家交付捐款時，曾告知該款項得使用於任何有關921地震受
    損之項目，其使用方法由台灣漫畫家決定；且此次其承辦臺
    灣亞洲漫畫高峰會議後，因遇921震災，文建會遲未發放補
    助款，致積欠帳款、虧損數百萬元，自屬因921地震所受損
    害，其因而以持有之部分捐款兌換新台幣10萬元，支付因舉
    辦臺灣亞洲漫畫高峰會議所生之印刷費帳款，自亦符合捐款
    目的，而於上述捐款之授權使用範圍內，並無侵占可言云云
    。然查：
    (1)被告籌辦臺灣亞洲漫畫高峰會議後，於88年12月20日赴日
      本將借用之漫畫原稿歸還日本漫畫家期間，適日本漫畫家
      為臺灣921震災募得日幣131萬2015元款項，而將該款交付
      被告委託其帶回台灣代為捐助921震災；嗣被告於88年12
      月23日返國後，因先前籌辦臺灣亞洲漫畫高峰會議積欠之
      印刷費帳款清償期屆至，乃將持有之上述公益款其中折算
      為新臺幣10萬元之日幣兌換新臺幣後支付之；此為被告所
      自承，並據證人甲○○證稱：被告交付餘款時，方告知其
      已支用其中折算為新台幣10萬元之日幣支付舉辦臺灣亞洲
      漫畫高峰會議積欠之印刷費帳款等情明確（偵查卷第18、
      70、89頁），且有印刷費付款資料（偵查卷第101 、102
      ）及被告入出國日期證明書（偵查卷第100 頁）附卷可稽
      。是被告受日本慢畫家之託持有上述公益款後，於交付工
      會理事長甲○○代為捐款前，即私自支用其中部分款項之
      事實，堪先認定。
    (2)被告雖辯稱：其籌辦臺灣亞洲漫畫高峰會議後，因遇921
      地震，致文建會未撥發補助款，而積欠帳款，虧損數百萬
      元，故其亦為因921地震受損害之人，是其使用其中部分
      款項支付先前籌辦臺灣亞洲漫畫高峰會議積欠之帳款，自
      符合捐款目的，無侵占可言云云。然被告於88年受委任籌
      辦臺灣亞洲漫畫高峰會議時，業與臺北市漫畫從業人員職
      業工會約定：執行活動衍生之相關費用，均由被告丙○○
      籌組之經營團隊籌募並自負盈虧，此有1999亞洲漫畫高峰
      會議活動委任協議書在卷可按（偵查卷第72、73頁），且
      據被告自承：應自行負擔上述高峰會議所有費用等情明確
      （本院審判筆錄第10頁），並據證人甲○○證述甚詳（本
      院審判筆錄第7頁）；是被告因籌辦臺灣亞洲漫畫高峰會
      議所生之印刷費帳款，自屬其個人應負擔之債務；被告未
      思及此，竟以921震災公益款支付之，其有為自己不法所
      有之意圖甚明。況被告支用持有之上開部分款項支付印刷
      費帳款時未告知捐助人，迄於事後將餘款交付理事長甲○
      ○時，始告知理事長甲○○前情，並依臺北市漫畫職業人
      員從業工會要求，書立借款單，以為其先行支用該筆款項
      之依據，嗣並還款1 至2 萬元等情，為被告所不爭（偵查
      卷第20、40、41頁背面、本院審判筆錄第8 頁），且據證
      人甲○○到庭證述：被告交付餘款時，未告知其亦為受災
      之漫畫家，有權支用該筆捐款之事，工會事後方要求被告
      簽具借款單為憑等情甚詳（本院審判筆錄第5 頁、偵查卷
      第70頁），並有被告事後於89年12月22日所書借款單在卷
      可按（偵查卷第13、14頁）。足見被告於88年12月23日返
      國後支用上述款項之時起，迄於89年12月22日書立借款單
      之期間，均明知自己並非有權支用前開捐款之人，始於89
      年12月22日仍書立借款單，以「借款」形式充為被告挪用
      捐款支應私人應負擔之印刷款帳務之依據，並於事後歸還
      其中挪用之1 至2 萬元款項。被告所辯：其自認係有權使
      用該捐款之人，無不法所有意圖云云，顯不足採。
    (3)至日本漫畫家理中滿智子事後雖數度具函宣稱：捐款中約
      新台幣10萬元之款項用於因地震損失之國際會議文宣品，
      亦符合之前捐款之使用目的等詞，證人甲○○亦於本院審
      理時配合陳稱：被告將餘款交予工會捐出後，日本漫畫家
      事後曾表示上述捐款可供遇到災難之漫畫家使用云云（本
      院審判筆錄第4 頁）。然此等證人事後所為被告支用行為
      符合捐款目的之陳述，核與臺北市漫畫從業人員職業工會
      迄於89年12月22日仍要求被告書立借款單，表明被告個人
      借用該款私用之客觀事實不符，顯非自始認被告為有權使
      用該捐款之人；自無從以此等事後迴護之詞，為被告有利
      之認定。至被告所辯：文建會補助款因遇921 地震遲未撥
      放及因舉辦臺灣亞洲漫畫高峰會議虧損等節，至多僅為其
      犯罪動機之問題，與被告是否就該持有之公益款有使用支
      配權無涉，不得為其免責之依據。至被告聲請傳訊續任之
      工會理事長賴有賢、臺灣亞洲漫畫高峰會議籌辦成員鄒祥
      星，均無從證明被告是否有權支用上述公益捐款，無予傳
      訊必要，併此敘明。
    綜上論述，本件事證明確，被告犯行堪以認定。
二、查刑法於94年1 月7 日修正通過，於94年2 月2 日公布，並
    於被告行為後之95年7 月1 日施行。按行為後法律有變更者
    ，適用行為時之法律，但行為後之法律有利於行為人者，適
    用最有利於行為人之法律，修正後之刑法第2 條第1 項定有
    明文。茲就本案適用法條相關部分比較新舊法如下：
    (1)修正前刑法第33條第5 款規定：「主刑之種類如左：五、
      罰金：1 元以上。」，換算新臺幣後，為新臺幣3 元以上
      。惟被告行為後修正後刑法第33條第5 款規定：「主刑之
      種類如下：五、罰金：新臺幣1 千元以上，以百元計算之
      。」，經比較修正前後關於科處罰金刑之最低刑度規定，
      應適用被告行為時法即修正前刑法第33條第5 款之規定較
      有利於被告。
    (2)有關罰金之貨幣單位及提高標準，刑法於95年7 月1 日修
      正施行之前，刑法分則編有關罰金刑之貨幣單位係銀元；
      且依刑法分則編應處罰金者，應適用罰金罰鍰提高標準條
      例第1 條之規定，亦即應按各該具體條文制定或修正之先
      後，定其罰金提高之倍數。惟被告行為後，刑法施行法增
      訂第1 之1 條，於95年6 月14日經總統公布，並自同年7
      月1 日起施行；該條規定：「中華民國94年1 月7 日刑法
      修正施行後，刑法分則編所定罰金之貨幣單位為新臺幣。
      94年1 月7 日刑法修正時，刑法分則編未修正之條文定有
      罰金者，自94年1 月7 日刑法修正施行後，就其所定數額
      提高為30倍。但72年6 月26日至94年1 月7 日新增或修正
      之條文，就其所定數額提高為3 倍」。亦即自95年7 月1
      日起，刑法分則編所定罰金之貨幣單位，由原來之銀元改
      為新臺幣；且94年1 月7 日刑法修正時，刑法分則編未修
      正之條文定有罰金者，自95年7 月1 日起，有關罰金之數
      額提高為30倍。本案被告所犯罪名設有罰金刑之處罰，惟
      經折算結果，無論新制施行前、後，刑法分則編所定罰金
      數額之內涵實無不同；即刑法分則編有關罰金刑之貨幣單
      位，雖已由「銀元」改為「新臺幣」，然法院所得判處之
      罰金最高數額實並無二致，即所涉刑罰之實質內涵俱未變
      更。是自95年7 月1 日起，刑法分則編所定條文雖應一律
      適用刑法施行法第1 條之1 之規定，然此既非法律變更，
      亦核無新舊法律比較適用之問題，附此敘明。
三、核被告所為，係犯刑法第336條第1項之公益侵占罪。公訴意
    旨雖認被告涉犯同法第335 條第1 項普通侵占罪，然查：日
    本漫畫家籌募而交付被告持有之前述款項，係供為921 地震
    賑災之捐款等情，業據被告供述明確（偵查卷第40頁），並
    經證人甲○○證述甚詳（本院審判筆錄第3 、4 頁），是上
    述款項係供為賑災之公益款，至為明確；從而被告變異持有
    為所有之意，擅自挪用因公益所持有之前述部分款項，應認
    係侵占因公益持有之物，惟本件起訴之基本社會事實同一，
    應變更起訴法條審判之，附此說明。爰審酌被告明知日本漫
    畫家籌募之款項係供921 地震賑災目之捐款，竟以持有之部
    分公益捐款支付應由其個人負擔之印刷費帳款，及其行為手
    段、所生損害、動機、犯後執言否認前情，且犯後歷數年之
    久，僅還款1 至2 萬元之譜，並改稱自己為有權支用捐款之
    人，態度欠佳等一切情狀，量處如主文所示之刑。查被告前
    未曾受有期徒刑以上刑之宣告，有台灣高等法院被告前案紀
    錄表在卷可按，此次因一時失慮，偶罹刑章，犯後雖因憚於
    刑事責任而否認犯罪，然嗣於96年6 月業已交付11萬元台幣
    款項予臺北市漫畫從業人員職業工會，有臺北市漫畫從業人
    員職業工會96年6 月26日台內社字第960626號函在卷可按，
    顯因此刑事訴追之教訓而有悔悟之意，足認無再犯之虞，本
    院因認前開宣告刑以暫不執行為適當，爰依修正後刑法第74
    條第1 項第1 款之規定（最高法院95年第8 次刑事庭會議決
    議內容參照），宣告緩刑三年，以啟自新。
據上論斷，依刑事訴訟法第452 條、第299 條第1 項前段、第
300 條，刑法第2 條第1 項前段、刑法第336 條第1 項、修正前
刑法第33條第5 款、第74條第1 項第1 款，刑法施行法第1 條之
1， 判決如主文。
本案經檢察官張世和到庭執行職務
中　　華　　民　　國　　96　　年　　6 　　月　　29　　日
                  刑事第四庭審判長法  官    杜惠錦
                                  法  官    梁哲瑋
                                  法  官    朱瑞娟
以上正本證明與原本無異。
如不服本判決，應於判決送達後10日內，向本院提出上訴狀。
                                  書記官    賴麗容
中　　華　　民　　國　　96　　年　　6 　　月　　29　　日
中華民國刑法第336條（公務公益侵占罪、業務侵占罪）
對於公務上或因公益所持有之物，犯前條第 1 項之罪者，處 1
年以上 7 年以下有期徒刑，得併科 5 千元以下罰金。
對於業務上所持有之物，犯前條第 1 項之罪者，處 6 月以上
5 年以下有期徒刑，得併科 3 千元以下罰金。
前二項之未遂犯罰之。
